臺灣高等法院刑事判決　　　　　　　　　　　　　　九十年度上易字第二四六號
　　上　訴　人
　　即自訴　人　丁○○
　　被　　　告　甲○○
　　　　　　　　乙○○
右上訴人因被告毀損等案件，不服臺灣臺北地方法院八十八年度自字第七五三號，中
華民國九十年四月十六日第一審判決提起上訴，本院判決如左：
    主  文
上訴駁回。
    理  由
一、自訴人自訴意旨略以（一）丙○○、甲○○夫妻為自訴人之兄及嫂，自訴人為其
    等夫妻代償借款新台幣（下同）一千二百萬元，致自己住家為銀行所拍賣而無家
    可歸，透過越洋電話，移民美國作寓公之該二人同意將其等名下，位於台北市○○路○段一四五號四樓之房屋（下稱系爭房屋）供自訴人居住抵帳，丙○○親口
    答應，自訴人並於民國八十八年五月九日再以越洋電話向大嫂甲○○確認，被告
    甲○○表示同意無條件及無限期供自訴人居住；八十八年七月七日，自訴人電話
    予為此事特別回台的被告甲○○，被告乙○○受其姐甲○○之託，將系爭房屋鑰
    匙親自交付自訴人，自訴人隨即搬入，因丙○○、甲○○夫妻於八十四年即移民
    美國，門鎖經久不用，不易開啟，故換上新門鎖，原有門鎖則放置保管，詎八十
    八年七月二十一日，被告乙○○在未經身為新住戶之自訴人同意，乘自訴人一家
    四口外出之際，毀損門鎖，擅自闖入自訴人之住宅，由於電鑽及鐵鎚破壞聲響，
    驚動五樓鄰居，遂電話通知在診所看病之自訴人，殆趕回住宅時，被告乙○○已
    人去杳杳，當日自訴人立電被告甲○○，其父尹冠群告以甲○○已於當日離台返
    美，自訴人再以越洋電話問丙○○緣故，三次都是答錄機，自訴人三次留言，要
    求立即回覆，丙○○均置之不理，由於越洋電話昂貴，自訴人轉託旅美之家四弟
    林宗文聯絡，伊以電話三次、傳真三次亦均未獲回音，不得已，乃以美國國內存
    證信函要求回覆，丙○○、甲○○夫妻皆置之不理，因認被告甲○○、乙○○涉
    犯刑法第三百五十四條毀損罪及第三百零六條妨害自由罪嫌；（二）被告甲○○
    另誣告自訴人夫妻竊佔等罪，被告甲○○從未以口頭或書面向自訴人夫妻表示不
    願讓自訴人夫妻居住之意，在自訴人代其償還一千二百萬元借款並自么弟林清和
    取回同意書後，食言而肥，不肯償還借款，而只肯讓系爭房屋給自訴人夫妻居住
    ，殆搬入後，除毀損門鎖及妨害自由外，又向台北地檢署惡人先告狀，提出刑事
    告訴，誣告自訴人夫妻竊佔住宅及毀損，現正由該署八十八年度偵字第一八九七
    四號案偵查中，因認被告甲○○另涉犯刑法第一百六十九條誣告罪嫌．．其餘詳
    如附件自訴狀影本，本件自訴人指陳被告甲○○涉犯毀損、妨害自由、誣告罪嫌
    ，被告乙○○涉犯毀損、妨害自由罪嫌，無非以其提出之錄音帶二捲、往來書信
    影本、電話錄音譯文等件為憑，及上訴意旨略以被告甲○○確曾明確表示供自訴
    人無條件、無限期居住，始於八十八年七月七日交付系爭鑰匙，且迄同月二十三
    日誣告上訴人竊占房屋止，未以書面或口頭向上訴人表示相反之意思，若在求判
    明是非曲直，由民事訴訟解決即可，被告併提出竊佔房屋告訴，欲使上訴人入罪
    之心甚明。
二、按犯罪事實應依證據認定之，無證據不得推定其犯罪事實，又不能證明被告犯罪
    者，應諭知無罪之判決，刑事訴訟法第一百五十四條、第三百零一條第一項分別
    定有明文。次按事實之認定，應憑證據，如未能發現相當證據，或證據不足以證
    明，自不能以推測或擬制之方法，為裁判基礎，最高法院四十年台上字第八六號
    判例參照。又認定犯罪事實，所憑之證據，雖不以直接證據為限，間接證據亦包
    括在內，然無論直接或間接證據，其為訴訟上之證明，須於通常一般之人均不致
    於有所懷疑，而得確信其為真實之程度者，始得據之為有罪之認定，倘其證明尚
    未達到此一程度，雖有合理性懷疑之存在時，尚無從為有罪之認定，此亦有最高
    法院七十六年台上字第四九八六號判例可資參照，且認定不利於被告之事實，須
    依積極證據，苟積極證據不足為不利於被告事實之認定時，即應為有利於被告之
    認定，更不必有何有利之證據，最高法院三十年上字第八一六號判例亦著有明文
    可資參照。又按誣告罪之成立，以告訴人所訴被訴人之事實必須完全出於虛構為
    要件，若有出於誤會或懷疑有此事實而為申告，以致不能證明其所訴之事實為真
    實，縱被訴人不負刑責，而告訴人本缺乏誣告之故意，亦難成立誣告罪名；又誣
    告罪之成立，以意圖他人受刑事處分虛構事實而向該管公務員申告為其要件，故
    其所訴事實，雖不能證明係屬實在，而在積極方面尚無證據證明其確係故意虛構
    者，仍不能遽以誣告罪論處，最高法院四十四年台上字第八九二號、四十六年台
    上字第九二七號判例可資參照，本件訊據被告乙○○否認有自訴人所指之犯行，
    辯稱南昌路房屋是我姐甲○○所有，該屋我姐原要出租，自訴人表示要看房子，
    我姐亦不排斥他承租，豈知我姐於七月二十日協同信義房屋看房子時，自訴人已
    占據該房屋，我當天並不在場，未進入系爭房屋及毀損門鎖等語。被告甲○○於
    原審具狀稱兩造間並無代償債務之法律關係，丁○○無合法權源占住系爭房屋，
    我以房屋所有權人之身分亦得行使排除權利，系爭房屋我原要出租，八十八年七
    月十日丁○○忽致電表示欲承租房屋，借用鐵門及大門鑰匙，我始將鑰匙囑託弟
    弟乙○○轉交丁○○，詎同月二十日我邀同仲介公司職員汪敬德前往系爭房屋開
    啟大門時，發現大門門鎖遭無故更換，遂委鎖匠開啟，換裝新鎖後我始能啟門進
    入自宅，並囑託弟弟乙○○將丁○○擅自更換之鎖交還丁○○，丁○○稱我破壞
    其鎖侵入系爭房屋及誣告，全屬捏造等語，查系爭房屋為被告甲○○所有，為自
    訴人所自陳，並有建物及土地所有權狀影本附卷可稽（見原審卷第三十、三十一
    頁）；自訴人雖一再指陳被告甲○○於八十八年四、五月間口頭同意其無條件無
    期限使用系爭房屋，惟為被告甲○○所否認，陳稱兩造間並無代償債務而同意由
    自訴人居住系爭房屋之法律關係，且當初是說自訴人都沒有房子的時候，願將系
    爭房屋借給自訴人住等語，並提出債務清償證明書、台灣台北地方法院八十九年
    度重訴字第二一○一號、本院九十年度重上字第三六八號民事判決書等件為證，
    查兩造間就自訴人究否有住用系爭房屋之權源迭有不同意見，丁○○、丙○○之
    其他兄弟亦介入協調，而被告甲○○於八十八年七月六日即與信義房屋仲介股份
    有限公司南門店承辦職員汪敬德簽訂租賃仲介專任委託書，委託出租系爭房屋，
    並於同月二十日與案外人李國光簽訂租賃契約等情，業經證人汪敬德證述在卷（
    見原審八十九年十二月十三日訊問筆錄），復有租賃仲介專任委託書、租賃契約
    書影本（見原審一卷第九十五頁至第一○五頁），及本院卷附丁○○、丙○○之
    兄弟林宗文信函，載明被告甲○○及丙○○夫妻曾透過被告乙○○表明不同意自
    訴人借住系爭房屋等情可稽，證人即南昌派出所警員楊朝枝證稱：七月二十三日
    或七月二十四日下午我們受理甲○○電話報案，我們去現場處理，當時現場，鐵
    門還是關著，好像是連鳳珠帶小孩在裡面，因為他們不開門，我請他們把門打開
    讓我們進去處理，我們進屋後甲○○也有一起進去，他們當時是在爭執，甲○○
    表示當時房子是她的，遭非法侵入等語（見原審八十九年十二月十三日訊問筆錄
    ），證人即鎖匠黃學慈亦證稱：我於八十八年七月間有至台北市○○路○段一四
    五號四樓換過鎖，那地點是一位信義房屋的人及一位小姐請我去換鎖，被告乙○○不在場，那位小姐好像是國外回來的，另一位在場的是房屋仲介，他們說房屋
    是他們的，要我換鎖．．鎖當時拆下來未破壞，放在屋內，他們說要還給人家等
    語（見原審八十八年十二月三日訊問筆錄），則被告甲○○既對於自訴人之借用
    所有系爭房屋有所爭執，其具狀告訴自訴人丁○○及其妻涉及竊佔行為，應認被
    告主觀上確認自訴人丁○○及其妻無權使用系爭房屋而請求究辦，目的在請求判
    明是非曲直，難認有虛構事實使人受刑事或懲戒處分之意圖及誣告故意，亦不得
    以被告甲○○就其與自訴人間之糾葛，除提出民事訴訟外，併提出刑事告訴，遽
    認其即當然具有誣告之故意；又如前述被告甲○○既為系爭房屋之所有權人，就
    自訴人是否有借住系爭房屋之權源有所爭執，其與仲介公司人員至系爭房屋準備
    出租事宜時，為便進入系爭房屋而換下自訴人所換裝之新鎖，難認係「無故侵入
    」「他人」住宅；且據前揭證人黃學慈所言，自訴人所換裝之鎖拆下來後並未破
    壞，放在屋內，被告乙○○亦表示要歸還等情，則被告甲○○單純更換門鎖之行
    為，當不構成自訴人指陳被告甲○○毀損自訴人所有門鎖之罪行。再就自訴人指
    陳被告乙○○亦涉嫌毀損及妨害自由部分，查八十八年七月間雇用鎖匠至系爭房
    屋更換下自訴人所裝置之門鎖者為被告甲○○，被告乙○○並未在場，業據證人
    即鎖匠黃學慈、房屋仲介公司職員汪敬德證述綦詳（見原審八十八年十二月三日
    、八十九年十二月十三日訊問筆錄），而經調閱被告甲○○之入出境紀錄，被告
    甲○○於八十八年六月二十五日入境，於八十八年八月二十六日出境，有內政部
    警政署入出境管理局檢附之出入境紀錄可稽（見原審卷一第二十二至二十三頁）
    ，與證人前揭所述核無不合，自訴人復自承其所稱乙○○涉嫌毀損等情，為其所
    推測（見本院九十一年四月二十六日訊問筆錄），自訴人此節所指陳，自屬無據
    。被告乙○○上開所辯，尚非不可採信，是難僅憑自訴人之片面指訴，逕認被告
    乙○○、甲○○涉有自訴人所指之前揭犯行，此外，復查無其他積極證據足認被
    告有自訴人所指之誣告、毀損及妨害自由犯行，揆諸前揭說明，不能證明被告犯
    罪，依法應諭知無罪之判決。又本件事證已臻明確，自訴人另聲請訊問證人即信
    義房屋仲介公司南門店店長鄭開來，核無必要。
三、原審經審理結果，認無其他積極證據足資證明被告乙○○、甲○○有自訴人所指
    之犯行，而為被告乙○○、甲○○無罪之諭知，經核尚無不合，自訴人仍執陳詞
    指摘原判決不當而提起上訴，為無理由，應予駁回。
四、被告甲○○經合法傳喚，無正當理由不到庭，爰不待其陳述逕行判決。
據上論斷，應依刑事訴訟法第三百六十八條、第三百七十一條判決如主文。
中華      民      國    九十一    年      六      月      十一    日
                              臺灣高等法院刑事第十七庭
                                  審判長法  官  陳  正  雄
                                        法  官  許  錦  印
                                        法  官  許  宗  和
右正本證明與原本無異。
自訴人就誣告部分如不服本判決應於收受送達後十日內向本院提出上訴書狀，其未敘
述上訴之理由者並得於提起上訴後十日內向本院補提理由書（均須按他造當事人之人
數附繕本）。
其餘部分不得上訴。
                                        書記官  廖  艷  莉
中      華      民      國    九十一    年      六      月      十七    日
